臺灣板橋地方法院民事判決　　　　九十一年度簡上字第七六號
　　上　訴　人　甲○○○
　　被上訴人　　乙○○
右當事人間請求清償債務事件，上訴人對於中華民國九十一年一月四日本院板橋簡易
庭九十一年度板簡字第一七九四號第一審判決提起上訴，本院管轄簡易訴訟程序第二
審之合議庭判決如左：
    主    文
原判決關於駁回上訴人後開第二項之訴，暨該部分訴訟費用之裁判，均廢棄。
右廢棄部份，被上訴人應給付上訴人新台幣玖萬伍仟元，及自民國九十年十月二十四
日起至清償日止，按年息百分之五計算之利息。
其餘上訴駁回。
第一審、第二審訴訟費用由被上訴人負擔肆分之參，餘由上訴人負擔。
    事    實
壹、上訴人方面：上訴人未於最後言詞辯論期日到場，茲摘錄其此前之聲明、陳述如
                后：
    壹、聲明：求為判決〔一〕原判決廢棄。〔二〕被上訴人應給付上訴人新台幣〔
              下同〕壹拾參萬伍仟元，及自起訴狀繕本送達翌日〔即民國九十年十
              月二十四日〕起至清償日止，按年息百分之五計算之利息〔參見本院
              卷第六一頁〕。
    貳、陳述：除與原判決記載相同者，茲予引用外，補稱─
          一、上訴人交付與被上訴人之借款為『壹拾參萬伍仟元』，被上訴人並未
              書立借據或本票，亦無其他證人目擊〔參見本院卷第七０頁〕。
          二、上訴人前於高雄開庭時，業已舉證證明向未曾持有系爭『本票』〔指
              原審卷第五九頁所示之本票參紙─影本〕，被上訴人收受上訴人交付
              系爭借款之際，並未書立借據或本票與上訴人〔參見本院卷第八頁〕
              ，被上訴人竟『偽造』上述本票令法院信以為真，請被上訴人清楚說
              明並舉證證明如何將系爭借款返還與上訴人〔參見本院卷第十一頁〕
              。
          三、被上訴人提出前開本票，係『自導自演』，原審失察而為被上訴人已
              清償系爭借款之依據，尚嫌速斷。檢察官對被上訴人為不起訴處分，
              應只『推斷』被上訴人未涉詐欺犯嫌，並不能證明兩造間已無債權債
              務關係。上訴人已盡舉證責任，被上訴人如主張有利於己之事實，應
              就其事實負舉證之責〔參見本院卷第二九頁、第三０頁〕。被上訴人
              並未將系爭借款返還與上訴人，若被上訴人主張業已返還，應由被上
              訴人負舉證責任。否認原審卷第五九頁所示本票之真正，上開本票「
              與上訴人無關」〔參見本院卷第六二頁〕。
    參、證據：提出─
          一、被上訴人之戶籍謄本壹件〔附原審卷第六頁，原審卷第三一頁同〕。
          二、臺灣高等法院檢察署八十九年六月二十日檢英紀張字第九四二二號令
              影本壹件〔附原審卷第七頁〕。
          三、本院八十九年度促字第三五八二二號支付命令影本壹件〔附原審卷第
              八頁，原審卷第三三頁同〕。
          四、本院非訟事件處理中心八十九年九月四日板院通民吉促字第三五八二
              二號通知影本壹件〔附原審卷第九頁，原審卷第三二頁同〕。
          五、臺灣臺北地方法院八十九年度促字第三八０二０號支付命令影本壹件
              〔附原審卷第十頁，原審卷第三四頁同〕。
          六、上訴人於八十七年七月二十九日自大寮鄉農會匯款參萬伍仟元與被上
              訴人之匯款回條影本壹件〔附原審卷第二三頁〕。
          七、上訴人於八十七年九月四日自大寮鄉農會匯款貳萬元與被上訴人之匯
              款回條影本壹件〔附原審卷第二四頁〕。
          八、上訴人於八十七年九月二十三日自大寮鄉農會匯款貳萬伍仟元與被上
              訴人之匯款回條影本壹件〔附原審卷第二五頁〕。
          九、大寮郵局存證信函第一０四號影本壹件〔附原審卷第二六頁至第二八
              頁〕。
          十、上訴人於八十九年四月二十四日所具刑事告訴狀影本壹件〔附原審卷
              第二九頁、第三０頁〕。
          十一、臺灣臺北地方法院臺北簡易庭九十年二月七日北院文民法八九北簡
                字第一六一一０號通知影本壹件〔附原審卷第五二頁〕
          十二、臺灣板橋地方法院檢察署通知影本壹件〔附原審卷第五三頁〕。
乙、被上訴人方面：
    壹、聲明：求為判決駁回上訴。
    貳、陳述：除與原判決記載相同者，茲予引用外，補稱─
          一、上訴人主張於「八十七年六月二十七日」借款『參萬元』與被上訴人
              係無稽之談〔參見本院卷第四九頁〕；被上訴人只接到『玖萬伍仟元
              』之借款〔參見本院卷第七０頁〕。
          二、被上訴人業已清償系爭借款，上訴人始將系爭本票返還被上訴人〔參
              見本院卷第四五頁〕。上訴人係一人獨住，要求被上訴人提出其返還
              本票之證據，根本係『胡鬧』〔參見本院卷第四八頁〕，返還借款時
              ，無其他證人或證據以資證明〔參見本院卷第六三頁〕。系爭借款早
              在「八十八年二月十五日前」即已清償完畢〔參見本院卷第五０頁〕
              。被上訴人係親自『拿現金』至上訴人住處還給上訴人〔參見本院卷
              第六二頁〕。
          三、被上訴人付清系爭借款時，上訴人身旁沒有其他人存在，故無法證明
              被上訴人返還系爭借款；被上訴人共分三次返還系爭借款給上訴人：
              第一次借款是在八十七年八月六日向上訴人借參萬元，第一次還款是
              在八十七年九月六日，在上訴人的店內親自還款參萬元給上訴人，並
              將該本票面額參萬元贖回來。第二次借款是在八十七年十一月五日，
              向上訴人借貳萬伍仟元，第二次還款是在八十七年十二月十五日，還
              款貳萬伍仟元，當時亦有拿回本票面額貳萬伍仟元。第三次借款是在
              八十八年一月十日，向上訴人借了肆萬元，第三次還款是在八十八年
              二月二十五日，當時還款是肆萬元，亦拿回肆萬元的本票乙張。本票
              均在向上訴人借款時交付給上訴人的。「是的〔在八十七年九月六日
              第一次還款參萬元給上訴人〕」。被上訴人在八十七年九月三日打電
              話給上訴人說要借貳萬元，上訴人親自說好，所以在九月四日上訴人
              就匯款貳萬元給被上訴人，被上訴人即於八十七年九月六日預借定存
              的款項返還給上訴人。「沒有〔在八十七年八月六日之前向上訴人借
              過款項。〕」〔參見本院九十一年十二月三日言詞辯論筆錄〕。
    參、證據：提出─
          一、本院板橋簡易庭九十年度板簡字第一七九四號宣示判決筆錄壹件〔附
              本院卷第五二頁、第五三頁〕。
          二、系爭本票影本參紙〔附本院卷第五四頁，原審卷第五九頁同〕。
          三、臺灣臺北地方法院臺北簡易庭九十年二月七日北院文民法八九北簡字
              第一六一一０號通知影本壹件〔附本院卷第五五頁，原審卷第三九頁
              、第六六頁同〕。
          四、臺灣高等法院檢察署八十九年度議字第二九七０號處分書影本壹件〔
              附本院卷第五六頁至第五八頁，原審卷第六三頁至第六五頁同〕。
          五、臺灣板橋地方法院檢察署通知影本壹件〔附原審卷第四０頁〕。
          六、臺灣板橋地方法院檢察署檢察官八十九年度偵字第一二０一八號不起
              訴處分書影本壹件〔附原審卷第六０頁至第六二頁〕。
    理    由
甲、程序方面：
    本件上訴人未於言詞辯論期日到場，核無民事訴訟法第三百八十六條各款所列情
    形，爰依被上訴人聲請，由其一造辯論而為判決。
乙、兩造爭執要旨：
    甲、上訴人於原審起訴主張：被上訴人於八十七年間，向伊借款合計壹拾參萬伍
        仟元，在八十七年七月二十九日、同年九月四日及同年九月二十三日，分別
        以電匯方式匯款參萬伍仟元、貳萬元及貳萬伍仟元至被上訴人設於臺北銀行
        松山分行之帳戶內。又於同年六月二十七日及同年九月十日，分別將現金參
        萬元及貳萬伍仟元借予被上訴人，原約定半年清償，惟迄未清償，被上訴人
        並以遠渡重洋捕魚，意圖規避債務清償責任，其於借款之初即以詐欺之方式
        ，使上訴人貸與金錢；上訴本院後補陳：被上訴人並未將系爭借款返還與上
        訴人，若被上訴人主張業已返還，應由被上訴人負舉證責任。原審卷第五九
        頁所示之本票「與上訴人無關」。被上訴人提出前開本票，係『自導自演』
        ，原審失察而為被上訴人已清償系爭借款之依據，尚嫌速斷。檢察官對被上
        訴人為不起訴處分，應只『推斷』被上訴人未涉詐欺犯嫌，並不能證明兩造
        間已無債權債務關係。爰依消費借貸及詐欺侵權行為之法律關係，請求將原
        審判決廢棄，改判如其聲明欄所示。
    乙、被上訴人則以：〔一〕其曾向上訴人借款「玖萬伍仟元」，但已清償完畢而
        『贖回』前於借款之初簽發交付與上訴人作為借款擔保之本票參紙。〔二〕
        其間兩造於旅遊時，共花費參萬元，上訴人於旅遊途中貳次主動提供各伍仟
        元作為旅費支出。另有壹次上訴人偕同其子與被上訴人同遊時，被上訴人因
        現金用磬，回程時，上訴人主動贈與補貼旅費壹萬元，合計貳萬元，此部份
        非被上訴人向上訴人借用之金額。〔三〕上訴人主張於「八十七年六月二十
        七日」借款『參萬元』與被上訴人係無稽之談。〔四〕被上訴人業已清償系
        爭借款，上訴人始將系爭本票返還被上訴人等為辯，爰求為判決駁回上訴。
乙、得心證之理由：
    壹、上訴人主張被上訴人於八十七年間，向上訴人借款，上訴人乃於八十七年七
        月二十九日、同年九月四日及同年九月二十三日，分別以電匯方式匯款參萬
        伍仟元、貳萬元及貳萬伍仟元至被上訴人設於臺北銀行松山分行之帳戶內之
        事實，業據上訴人提出「上訴人於八十七年七月二十九日自大寮鄉農會匯款
        參萬伍仟元與被上訴人之匯款回條影本壹件」〔附原審卷第二三頁〕、「上
        訴人於八十七年九月四日自大寮鄉農會匯款貳萬元與被上訴人之匯款回條影
        本壹件」〔附原審卷第二四頁〕、「上訴人於八十七年九月二十三日自大寮
        鄉農會匯款貳萬伍仟元與被上訴人之匯款回條影本壹件」〔附原審卷第二五
        頁〕等為據，合計匯款借予被上訴人之金額為『捌萬元』。又上訴人另主張
        將現金『參萬元』及『貳萬伍仟元』借予被上訴人部份，參酌被上訴人陳述
        「其曾向上訴人借款『玖萬伍仟元』」，將之減除上項匯款『捌萬元』，餘
        額『壹萬伍仟元』堪認即係被上訴人向上訴人另借得之『現金』。綜此情節
        ，足資認定兩造間原消費借貸之本金確為『玖萬伍仟元』。
    貳、上訴人主張系爭借款金額『壹拾參萬伍仟元』中，『逾』『玖萬伍仟元部份
        』，為被上訴人爭執否認，上訴人復未舉證以實其說，即難遽信。
    參、廢棄改判部份：
        被上訴人主張「其曾向上訴人借款『玖萬伍仟元』，但已清償完畢而『贖回
        』前於借款之初簽發交付與上訴人作為借款擔保之本票參紙。」；上訴人則
        主張：被上訴人並未將系爭借款返還與上訴人，若被上訴人主張業已返還，
        應由被上訴人負舉證責任。原審卷第五九頁所示之本票「與上訴人無關」。
        被上訴人提出前開本票，係『自導自演』。兩造即有爭執。查：
        一、按「債權證書已返還者，推定其債之關係消滅。」，固為民法第三百二
            十五條第三項明定。惟是否確為系爭借款之「債權證書」，自應由為是
            項主張之被上訴人舉證以明之。查上訴人否認附表所示之本票為系爭借
            款之債權證書，被上訴人提出之〔一〕本院板橋簡易庭九十年度板簡字
            第一七九四號宣示判決筆錄壹件〔附本院卷第五二頁、第五三頁〕，即
            係本案原審判決，與附表所示之本票是否為系爭借款之債權證書無關。
            。〔二〕系爭本票影本參紙〔附本院卷第五四頁，原審卷第五九頁同〕
            ，僅能證明被上訴人曾以上訴人為受款人而簽發系爭本票，至被上訴人
            有無將系爭本票交付與上訴人充系爭借款之「債權證書」，但憑系爭本
            票無從查知。〔三〕臺灣臺北地方法院臺北簡易庭九十年二月七日北院
            文民法八九北簡字第一六一一０號通知影本壹件〔附本院卷第五五頁，
            原審卷第三九頁、第六六頁同〕，僅通知兩造關於該院八十九年度北簡
            字第一六一一０號清償債務事件『視為撤回』，上開通知書與附表所示
            本票是否為系爭借款之「債權證書」無關。
        二、次按「檢察官不起訴處分，無拘束民事訴訟之效力，又刑事判決所為事
            實之認定，於獨立民事訴訟之裁判時，本不受其拘束，原審斟酌全辯論
            意旨及調查證據之結果，依自由心證，為與刑事判決相異之認定，不得
            謂為違法。」，業經最高法院四十一年度台上字第一三０七號判例意旨
            明白揭示；被上訴人另提出之「臺灣板橋地方法院檢察署通知影本壹件
            」〔附原審卷第四０頁〕、「臺灣板橋地方法院檢察署檢察官八十九年
            度偵字第一二０一八號不起訴處分書影本壹件」〔附原審卷第六０頁至
            第六二頁〕、臺灣高等法院檢察署八十九年度議字第二九七０號處分書
            影本壹件〔附本院卷第五六頁至第五八頁，原審卷第六三頁至第六五頁
            同〕為據。查上開不起訴處分書固記載「被告〔即被上訴人〕向告訴人
            〔即上訴人〕借款玖萬元〔此金額係依不起訴處分書謄列〕，並已返還
            壹節，復據其提出本票影本參紙附卷足參，堪認被告〔即被上訴人〕所
            述已償還欠款等語為實在。」〔參見原審卷第六一頁背面，臺灣高等法
            院檢察署上開處分書同旨─參見原審卷第六四頁〕，惟按上引判例意旨
            ，檢察官不起訴處分，無拘束民事訴訟之效力，自不能但執上開不起訴
            處分書遽謂附表所示本票即係系爭借款之「債權證書」，且查：
            〔一〕被上訴人於本院主張「本票均在我向上訴人『借款當時』交付給
                  上訴人的。」〔參見本院九十一年十二月三日言詞辯論筆錄〕。
                  惟上訴人係於「八十七年七月二十九日」、「同年九月四日」及
                  「同年九月二十三日」，分別以電匯方式匯款參萬伍仟元、貳萬
                  元及貳萬伍仟元至被上訴人設於臺北銀行松山分行之帳戶內，業
                  見前述，執上訴人匯款之日期與附表所示本票之『發票日』相較
                  ，查無任何一筆相符，依『匯款日期』與附表所示本票之『發票
                  日』無一相符酌之，不能認附表所示本票為系爭借款之「債權證
                  書」，此其一。
            〔二〕附表編號一所示面額「參萬元」之本票，發票日係「八十七年八
                  月六日」〔參見原審卷第五九頁〕。惟此前上訴人於「八十七年
                  七月二十九日」電匯「參萬伍仟元」借與被上訴人，業見前述，
                  暫不論上訴人於何時另借與被上訴人現金壹萬伍仟元，即以「八
                  十七年八月六日」發票日『前』，被上訴人至少已積欠上訴人參
                  萬伍仟元酌之，苟被上訴人確將本票充「債權證書」，其票面金
                  額最少應為『參萬伍仟元』，而非附表編號一所示之『參萬元』
                  ；又附表編號二所示面額「貳萬伍元」之本票，發票日係「八十
                  七年十二月十五日」，併同前述附表編號一所示之本票，面額合
                  計為『伍萬伍仟元』。惟於附表編號二所示本票之『發票日』即
                  「八十七年十二月十五日」『前』，上訴人業將右述參筆匯款匯
                  入被上訴人帳戶，金額合計為『捌萬元』，附表編號一、二所示
                  本票面額與「八十七年十二月十五日」『前』被上訴人積欠上訴
                  人之借款金額『捌萬元』，根本不相符；被上訴人復主張「第三
                  次借款是在八十八年一月十日，向上訴人借了肆萬元」〔參見本
                  院九十一年十二月三日言詞辯論筆錄〕，然上訴人早於「八十七
                  年七月二十九日、同年九月四日及同年九月二十三日」，分別以
                  電匯方式匯款合計『捌萬元』借與被上訴人，執之與本判決認定
                  兩造間消費借貸金額『玖萬伍仟元』相較，差額為「壹萬伍仟元
                  」，而非附表編號三所示『發票日』『八十八年一月十日』之本
                  票票面金額『肆萬元』，益見附表所示本票非系爭借款之「債權
                  證書」。附表所示本票非系爭借款之「債權證書」，此其二。
            〔三〕附表所示之本票，均係被上訴人自己簽發，此有各該本票影本在
                  卷足參，被上訴人復未能舉證證明確曾將附表所示本票『交付』
                  上訴人，自不能但憑被上訴人『自己』簽發附表所示之本票，即
                  認係系爭借款之「債權證書」，尤以被上訴人未能證明曾將附表
                  所示本票『交付』上訴人，益不能以被上訴人執有該等本票壹端
                  ，遽認被上訴人業已清償系爭借款。
        三、上訴人主張被上訴人迄未清償系爭借款「玖萬伍仟元」，被上訴人就其
            主張已為清償之事實，復未舉出確切之證據以實其說，即難遽信。上訴
            人依消費借貸之法律關係，訴請被上訴人給付借款玖萬伍仟元暨遲延利
            息，自屬有據；原審判決遽認附表所示之本票為系爭借款之「債權證書
            」，並謂「原告〔上訴人〕既已將作為借款憑據之債權證明文書即本票
            參紙返還被告〔被上訴人〕，應足認定被告〔被上訴人〕確已清償對於
            原告〔上訴人〕之借款債務」等由，為不利於上訴人之判決，核其就此
            部份之認事用法，均有違誤，上訴人就此部份指摘原審判決不當，求予
            廢棄改判，為有理由，即應將原審關於此部份判決予以廢棄改判如主文
            第壹、貳項所示。
    肆、駁回部份：
        一、上訴人主張被上訴人另向其借款『肆萬元』，為被上訴人爭執否認，上
            訴人就此部份事實，復未舉證以實其說，即難遽信。上訴人依消借貸之
            法律關係，訴請被上訴人給付上開借款『肆萬元』暨遲延利息，非有理
            由，不應准許。
        二、上訴人主張被上訴人並以遠渡重洋捕魚，意圖規避債務清償責任，其於
            借款之初即以詐欺之方式，使上訴人貸與金錢，應負侵權行為之損害賠
            償責任云云，為被上訴人爭執否認，上訴人就此部份事實，亦未舉證以
            實其說，且上訴人主張被上訴人涉詐欺犯嫌部份，業據公訴人處分不起
            訴確定，復有臺灣板橋地方法院檢察署通知影本壹件〔附原審卷第四０
            頁〕、臺灣板橋地方法院檢察署檢察官八十九年度偵字第一二０一八號
            不起訴處分書影本壹件〔附原審卷第六０頁至第六二頁〕、臺灣高等法
            院檢察署八十九年度議字第二九七０號處分書影本壹件〔附本院卷第五
            六頁至第五八頁，原審卷第六三頁至第六五頁同〕等足參，亦不能認被
            上訴人另涉詐欺而令負侵權行為之損害賠償責任。
        三、原審本此，為不利於上訴人之判決，經核認事用法均無違誤，上訴人執
            右開理由指摘原審此部份判決不當，求將此部份廢棄改判，非有理由，
            應予駁回，如主文第參項。
    伍、兩造其餘攻擊防禦方法，與右開論斷無礙、無違，不予一一贅述。
丁、結論：本件上訴壹部為有理由，壹部為無理由，依民事訴訟法第四百三十六條之
    一第三項、第三百八十五條第一項前段、第四百四十九條第一項、第四百五十條
    、第四百五十四條、第七十九條但書，判決如主文。
中　　　華　　　民　　　國　　九十一　　年　　　十二　　月　　  十七    日
                                臺灣板橋地方法院民事第二庭
~B審判長法　官　陳忠行
~B法　　　　官　林海祥
~B法　　　　官　陳福來
右為正本係照原本作成。
不得上訴。
中　　　華　　　民　　　國　　九十一　　年　　　十二　　月　　  十七    日
~B法院書記官　李威賜
~F0
~T40
附表：
┌──┬────┬─────┬────┬────┬──────┬────┐
│編號│發 票 日│票面金額  │到 期 日│受 款 人│票 據 號  碼│備    註│
│    │        │新台幣元  │        │        │            │        │
├──┼────┼─────┼────┼────┼──────┼────┤
│一  │87/08/06│參萬元    │87/09/06│甲○○○│一四二六一三│        │
├──┼────┼─────┼────┼────┴──────┤        │
│二  │87/11/15│貳萬伍仟元│87/12/15│甲○○○│一四二六一五│        │
├──┼────┼─────┼────┼────┴──────┤        │
│三  │88/01/10│肆萬元    │88/02/25│甲○○○│一四二六一七│        │
└──┴────┴─────┴────┴────┴──────┴────┘
